【裁判字號】    92,簡上,1
【裁判日期】    920908
【裁判案由】    拆屋還地
【裁判全文】
臺灣花蓮地方法院民事判決  九十二年度簡上字第一號
    上  訴  人    乙○○
    被上訴人      行政院農業委員會林務局花蓮林區管理處
    法定代理人    甲○○
    訴訟代理人    曾冠棋律師
    複  代理人    丙○○      .
右當事人間請求拆屋還地事件，上訴人對於中華民國九十一年十月三十一日本院鳳林
簡易庭九十一年度林簡字第七號第一審判決提起上訴，本院判決如左：
    主  文
上訴駁回。
第二審訴訟費用由上訴人負擔。
    事  實
甲、上訴人方面：
  一、聲明：(一)原判決廢棄。
            (二)被上訴人在第一審原告之訴及其假執行之聲請均駁回。
            (三)如受不利判決，願供擔保請准宣告免為假執行。
  二、陳述：除與原審判決書所載者相同茲予引用外，補稱：花蓮縣鳳林鎮○里○段
      一一四之六號土地（下稱系爭土地）雖係被上訴人所有，然台灣省政府農林廳
      林務局木瓜林區管理處係於民國七十年七月二十八日，向台灣中興紙業股份有
      限公司所購買取得，被上訴人則於七十五年間始取得系爭土地，惟系爭土地上
      「上訴人」所有之房屋係於日治時代（即台灣光復前）已占有使用系爭土地迄
      今，故上訴人對於系爭土地不但已有地上權之權利存在，且事實上，因係善意
      占有，依法已取得系爭土地之使用及收益之適法權利，另上訴人亦對系爭土地
      具有優先購買權，而被上訴人向前手買賣系爭土地時，既未依土地法有關之規
      定，通知上訴人優先購買，因此其買賣契約不得對抗上訴人之優先購買權等語
      。
  三、證據：援用原審之立證方法，並提出日據時代之戶籍謄本、房屋稅籍證明書、
      商號證明、系爭土地之土地登記簿謄本等資料為證。
乙、被上訴人方面：
  一、聲明：駁回上訴。
  二、陳述：除與原審判決書所載者相同茲予引用外，補稱：系爭土地坐落被上訴人
      所預定設置之林田山業文化園區所規劃車站內，並規劃為月台用地，屬公用土
      地等語。
  三、證據：援用原審之立證方法外，並提出農委會林務局花蓮林區管理處委託研究
      計劃書一份為證。
    理      由
一、本件被上訴人於原審起訴主張：系爭土地為中華民國所有，由被上訴人代為管理
    ，上訴人所有門牌號碼花蓮縣鳳林鎮○○路二二號房屋無正當理由占用系爭土地
    ，面積為一０三點六五平方公尺（如附圖所示），爰依所有物返還請求權之法律
    關係，請求上訴人將占用系爭土地部分之建物拆除，將土地返還被上訴人，並陳
    明願供擔保請准宣告假執行。上訴人對於其所有之房屋占用被上訴人代為管理之
    系爭土地，並不爭執，惟辯稱：其所有房屋係自日據時代已占用系爭土地，其對
    系爭土地已有地上權，且被上訴人向前手購買系爭土地時，未通知上訴人行使優
    先承買權，自不得以買賣契約對抗上訴人等語置辯。
二、上訴人主張系爭土地為中華民國所有，現由其管理之事實，業據其提出土地登記
    謄本、地籍圖各一份為證，而上訴人所有上述建物占用系爭土地如附圖所示斜線
    部分面積一０三點六五平分公尺之事實，業經原審會同花蓮縣鳳林地政事務所派
    員至現場履勘查明屬實，並製有勘驗筆錄一份、現場照片十一張，及繪有附圖所
    示土地複丈成果圖附卷足憑。上訴人確係設籍於前開房屋，且為該屋所有權人，
    此亦為上訴人所自認，並有戶籍謄本一份可憑，自堪信被上訴人主張之事實為真
    實。
三、按因時效而取得地上權登記請求權者，不過有此請求權而已，在未依法登記為地
    上權人以前，仍不得據以對抗土地所有人而認其並非無權占有，最高法院六十九
    年度第五次民事庭會議決議可參；又基地出賣時，地上權人、典權人或承租人有
    依同樣條件優先購買之權，土地法第一百零四條第一項定有明文。
四、上訴人雖主張其因時效取得地上權，但依時效僅係取得地上權登記請求權，而上
    訴人並未提出其已向地政機關登記申請登記為地上權人之資料，揆諸前揭決議，
    自不得以之對抗土地所有人；又其既非地上權人，自無土地法第一百零四條第一
    項之優先承買權。從而，被上訴人依所有物返還請求權，請求上訴人將其無權占
    用如附圖所示之房屋部分拆除，並將占用之土地返還，為有理由，應予准許。原
    審據為上訴人敗訴之判決，並無不合，上訴人之上訴，為無理由，應予駁回。又
    本件訴訟標的未逾新台幣一百萬元，屬不得上訴第三審之案件，一經二審判決即
    告確定，是上訴人請求宣告免為假執行，核無必要，應併予駁回。
五、據上論結，本件上訴為無理由，依民事訴訟法第四百三十六條之一第三項、第四
    百四十九條第一項、第七十八條，判決如主文。
中      華      民      國    九十二    年      九      月      八      日
                              臺灣花蓮地方法院民事庭
~B審判長法官  湯文章
~B法      官  郝燮戈
~B法      官  李世華
右為正本證明與原本無異。
不得上訴第三審（參見民事訴訟法第四百三十六條之二、第四百六十六條）
~B法院書記官  陳賜福
中      華      民      國    九十二    年      九      月      八      日


司法院資訊處製作；財團法人民間司法改革基金會備份。
